臺灣臺北地方法院民事判決　　　　　　　 96年度訴字第461號
原　　　告　華嘉企業股份有限公司
法定代理人　甲○○
訴訟代理人　張澤平律師
被　　　告　行政院農業委員會農糧署
法定代理人　乙○○
訴訟代理人　盧柏岑律師
上列當事人間請求返還履約保證金事件，本院於中華民國九十六
年八月九日言詞辯論終結，判決如下：
    主  文
被告應給付原告新台幣壹佰伍拾參萬捌仟肆佰貳拾壹元，及自民
國九十六年一月十六日起至清償日止，按年息百分之五計算之利
息。
原告其餘之訴駁回。
訴訟費用由被告負擔二分之一，餘由原告負擔。
    事實及理由
壹、原告主張：
一、原告為政府招標案號GF0-000000，標的名稱「進口長粒白米
    三千公噸」之得標廠商，於民國95年2月22日至24日交運第
    一批進口長粒白米（香米）總計1,008公噸後，經洽辦機關
    即被告認定與投標樣本性狀不符，違反契約備註條款第5條
    （3）之規定；另亦認定原告以偽造之香米證明文件履約，
    違反契約備註條款第26條（1）規定，而拒絕收貨。原告無
    法接受被告之認定，兩造亦難以達成協議，遂依政府採購法
    第85條之1第1項規定，向行政院公共工程委員會申請調解。
    經行政院公共工程委員會作成調解建議，就第一批長粒白米
    兩造同意由被告減價收貨，並退回履約保證金總額新台幣（
    下同）4,633,800元中之第一批長粒白米相關部分（1,008/3
    ,000）即1,556,957元。然就其餘3,076,843元之履約保證金
    部分，兩造則同意由原告於調解建議文到15日內，向民事法
    院起訴主張返還，是原告遂據此提起本件訴訟，請求返還履
    約保證金。
二、本件合約部分終止，與被告合約規格之訂定有違誠信原則，
    及合約未給予廠商更換供應商之機會，設計上有疏失，息息
    相關：
（一）被告以兩造契約附件中央信託局股份有限公司購料處代辦
      採購契約條款第5.5.6條「...4. 因可歸責於立約商之事
      由，致部分終止或解除契約者，依該部分所占契約金額比
      率計算之保證金... 」作為主張履約保證金部分不予發還
      之依據。然系爭合約部分終止，實係導因於被告未明確將
      合約標的之重要要素，即「茉莉香米」品種之要求列入合
    　約，僅於合約中要求廠商提出其未必熟悉的「香米證明文
      件」，冀望廠商能依被告主觀上未明示於合約文件的期待
      ，而給付「茉莉香米」或等級較高之米。又「香米證明文
　　　件」為94年下半年才開始的要求，被告決標後，遲至白米
  　　運抵臺灣始提出樣本告知廠商「香米證明文件」之正確格
    　式。在此等背景下，合約設計極易使得標廠商以合於規格
      之「一般香米」作為履約標的之到貨米，卻又因「一般香
　　　米」無法取得香米證明文件而無法順利履約，設計上實有
  　　疏失，有違誠信原則。
（二）本件招標案之標的共計3,000公噸，由原告依合約分三批
      運抵臺灣。原告於進行第一批1,008公噸白米履約時，即
      數度要求泰國供應商提供正確之香米證明文件，但該供應
      商遲未提出，甚至對原告要求置之不理。倘依一般合約之
      履約過程，原告本可更換此一泰國供應商，另改由其他供
      應商繼續履行第二、三批白米，然因被告歷來採購米之合
      約慣例中，均要求得標廠商須將國外供應商身分列為合約
      之一部份，兩造於履約過程中不容許變更供應商，如此合
      約先天設計使得履約過程毫無彈性，造成原告於第一批白
      米遇到問題後，欲忠實履行第二、三批之合約標的亦毫無
      機會。被告現今在同樣長粒白米、同樣規格之招標案中，
      已另註明供應商部分得協議變更，顯見被告亦認原合約條
      款確實容易引起爭議，原告之違約實情有可原，並非原告
      所稱被告「不願依約履行」或「選擇不履行」。再者，系
      爭合約係被告預定用於同類契約之條款而訂定之契約，原
　　　告並無從與被告協商條款或選擇締約對象，性質上屬於民
  　　法第247條之1定型化條款，因此就上開條款設計不當，致
    　原告無法履約應非可歸責於原告之事由；又縱令原告有部
      分可歸責，被告亦應同時負擔其餘部分之歸責事由。
三、本件履約保證金具有違約金之性質，且此違約金顯然過高，
    應予酌減：
（一）觀諸兩造契約附件中央信託局股份有限公司購料處代辦採
      購契約條款第9.1.第2項及系爭招標簽約文件之備註條款
      第13點 (履約保證金)之（2）規定可知，履約保證金除可
      作為扣抵違約金之用外，亦可供被告索賠之用，足見該履
      約保證金具有賠償性違約金之性質。我國政府自西元2002
      年加入世界貿易組織（WTO）後，承諾每年必須進口相當
      數量之進口米，然進口米增加將使國產米遭受競爭壓力，
      政府自須付出成本以保障農民；反之，倘進口米減少，政
      府保障農民之成本自然相對降低。系爭招標案之第二、三
      批米，總計1,992公噸之白米若未進口，由於被告於招標
      案完成時即屬已履行對世界貿易組織之承諾，第二、三批
      米未進政府倉庫，並不會使被告所代表之我國政府受到損
      害，同時亦使國內進口米數量減少，實際上有利於農民，
      故而原告未履約非但未對被告造成損害，反倒使被告必須
      保障農民之相關成本降低。
（二）被告指稱「原告違約未在規定期限內進口稻米，已使會員
      國要求我國政府後續增加採購」等語，倘政府果面臨世界
      貿易組織或會員國之壓力，被告大可另開新標案，再採購
      補足與系爭第二、三批品種數量相同之稻米即可，然被告
      卻未就本件未履約之稻米及其數量以新的採購案補足，足
    　見被告謂只要簽署合約，即完成對世界貿易組織之承諾等
      說辭純屬臨訟編造。又另觀94年年底被告招標採購之香米
      系列中，000000-0號由訴外人億東企業股份有限公司標得
      之3,000公噸長粒糙米，自採購案決標至今約1年半，僅售
　　　出120公噸；940225號由訴外人宏崧源貿易有限公司標得
  　　之4, 220公噸長粒糙米，自採購案決標至今約1年半，則
    　完全未售出。可見此等香米系列在國內市場幾乎沒有需求
      ，被告並無因原告未履約而有另採購補足的需要。
（三）本件原告未能履約實可導因於被告就系爭合約規格需求之
      訂定有違誠信原則，合約之設計亦未給予原告得變更供應
      商之機會所致，非可歸責於原告。又被告就此未履約事件
　　　亦毋須另行採購，與臺灣臺北地方法院91年度訴字第1814
  　　號民事判決及其後臺灣高等法院92年度上字第1116號民事
    　判決中交通大隊尚須重新發包相較，顯毫無損失可言。兩
  　　相比較，並參酌本件原告未履約之主客觀因素，及被告因
    　原告未履約並未受有損害，本件違約金（即保證金）實屬
      過高。
四、就被告答辯之陳述：
（一）被告於民事答辯狀指稱「原告於95年2月20日提供『香米
      證明文件』」等語，與事實略有出入。蓋因履約請款時應
      提出香米證明文件之正本與影本，原告至今從未提出正
　　　本要求履約請款。且於95年2月間第一批到貨履約之際，
  　　被告與原告均對何者為正確的香米證明文件感到困惑，原
    　告若有提出香米證明文件影本，亦均是請中央信託局或被
      告基於國家機關之地位，依文件撰寫內容會同駐外單位求
      證文件是否為真正。原告從未提出香米證明文件之正本以
      作為履約請款之用，此由被告無從提出原告提出香米證明
      文件之正本，即可得證。
（二）被告認定原告所交付之第一批1,008公噸長粒白米（香米
      ），與投標樣品性狀不符，實係因指定之公證公司「瑞商
      遠東公證股份有限公司台灣分公司」（下稱「公證公司」
      ）就申請人交付之長粒白米特徵，與先前之樣品相比對，
　　　得出交貨之長粒白米顏色與樣品顏色並不相同之結論。然
  　　就合約所定之各規格中，並未有任何有關顏色之要求，且
    　即使同一產地、同一種類之白米，於不同時間收成，亦均
      會有些許色差。是被告以白米色澤作為要求廠商之標準，
  　　係於合約簽定後增加合約所未定之規格要求，亦不合業界
    　之慣行。
（三）系爭合約標的中文為「長粒白米」，英文為Long grain
      rice（fragrant rice，即香米），而原告在信用狀申請
      文件中，之所以將香米（FRAGRANT RICE）修改為"LONG
      GRAIN WHITE RICE"係為配合押匯實務，將原FRAGRANT
      RICE之產品名修改為包裝上印刷之產品名，而修改後之名
      稱亦與系爭合約之英文一致，是原告自始至終均依合約規
      格提出香米。
（四）被告引用泰國以外之網站，說明國際上認知「泰國香米」
      係指茉莉香米，並指稱原告投標每公噸約468美元，此價
      格與當時之茉莉香米接近，原告事後諉稱其不知在泰國應
　　　採購「茉莉香米」才符合規定，應不足採等語，實為被告
  　　誤算所致。首先，從泰國稻米出口商公會（The Rice Exp
    　-orters Association）網站資訊之分類，可知其白米之
　　　報價包含Thai Hom Mali Rice及Thai Pathumthani Fragr
  　　-ant Rice等，其中僅有Thai Pathumthani標示為Fragran
    　-t Rice（香米），則如何指稱「泰國香米」係指茉莉香
      米？且合約標的之中文名稱為「長粒白米」，英文名稱為
      Long grain rice（fragrant rice，即香米），並非泰國
      香米，被告主張國際上認知「泰國香米」係指茉莉香米，
      純屬被告自我之解釋。再者，原告根本未將稅負、運費等
　　　成本及利潤算在原告之投標金額內，才有「每公噸約468
  　　美元之價格與當時之茉莉香米價格接近」之錯誤推論。由
    　此更足說明，原告於投標時，係以一般香米之成本投標，
      並無本件被告標案係要求茉莉香米之認識。
五、聲明：被告應給付原告3,076,843元及自起訴狀繕本送達翌
    日起至清償日止，按年利率5%計算之利息。
貳、被告則以下列辯詞置辯：
一、被告為履行加入WTO承諾，對WTO會員會國須採購一定數量稻
    米。系爭採購案採國際標，凡是WTO會員國，能提供符合品
    質規格要求之長粒白米（香米），並檢附出口國政府出具之
    香米證明文件者，即符合契約條件。況採購品質規格，依政
    府採購法第26條規定，原則上不得要求特定商品或來源地，
    系爭採購案並未限制一定要採購「茉莉香米」，也不宜限制
    一定要採購「茉莉香米」。且據被告所知，印度、巴基斯坦
    等國政府，對其產區白米（香米）皆出具香米證明文件，至
    於泰國政府只對「茉莉香米」而非「一般香米」核發香米證
    明文件，致原告在泰國採購須採購符合品質規格之「茉莉香
    米」，係原告選擇泰國作為米糧出口國之結果，並非招標文
    件品質規格訂定不當。原告身為投標廠商，就泰國政府僅對
    「茉莉香米」核發香米證明文件一事，本屬其自身應明瞭之
    事項，非被告在招標文件或過程負有告知義務，亦非被告要
    求採購「茉莉香米」所致，且原告亦從未對招標文件之規定
    提出釋疑或澄清之要求。
二、泰國稻米出口組織公布之稻米價格，其中茉莉香米（Hom Ma
    -li Rice）與「一般香米」（即Thai Pathumthani Fragran
    -t Rice）每公噸有100美元差距，而聯合國糧農組織（FAO
    ）公布之國際稻米價格，僅有Thia Fragrant Rice（泰國香
    米）一種，顯見國際上均認知「泰國香米」係指茉莉香米，
    原告為專業米糧進出口廠商，不能諉為不知。另原告投標價
　　格（每公噸價格約468美元，FOB價格為每公噸390美元，當
  　時茉莉香米與一般香米之平均FOB價格分別為403、334.8美
    元），相較於一般香米，原告之報價較接近茉莉香米，而與
    「一般香米」（Pathumthani）有相當差距。
三、招標公告附件有品質規格標準，品質標準除了記載各項目之
    檢驗標準外，同時記載「外性狀應符合或優於原投標樣品」
    ，亦載明性狀是指「粒型、充實度、軟硬度、均勻度、白堊
    質等程度」，招標文件同時附上CNS（國家標準）3492（N40
    44）白米檢驗法，作為公證公司檢驗方法。經公證公司95年
    3月21日檢驗結果，第一批白米之性狀與樣品不符。因此合
    約內既已規定性狀是否相符，以進口白米與原告投標時檢送
    之樣品比較，則投標樣品本身之性狀就是合約規格，是原告
    以招標規格內未記載光澤之數據為由，主張公證公司未依合
    約規定之規格檢驗等語，顯不正確。
四、原告於95年2月20日提出NO.20867及NO.20868兩紙英文版的「
　　香米證明文件」，95年3月27日另提出31199/2549、33198/2
  　549兩份泰文版的「香米證明文件」，均為偽造之文件。原
    告不否認其提出之「香米證明文件」為偽造之文件，但辯稱
    其提出該文件之目的不是履約之用，而是用以請被告查證。
    然提出真正之文件乃原告之義務，原告卻宣稱其提出之文件
    ，如果查證屬實就用來履約；如果查證是偽造就不是用來履
    約等語，藉以卸責，實不足採。又原告一再稱其遭泰國供應
    商欺騙，亦為受害人等語。然原告對其履行輔助人之行為本
    應負同一責任，倘因泰國供應商之行為造成其損害，應由原
    告基於其與泰國供應商之關係向泰國供應商求償，而不能因
    其履約輔助人之行為違約而推諉原告對被告所負之責任。
五、原告在履約過程中未曾要求更換供應商（如有，請原告舉證
    ），且系爭採購契約不僅未限制原告不得更換供應商，在代
　　辦採購契約第11條即有合約變更之規定。原告向訴外人泰國
  　Chia-Yin公司購買之白米非茉莉香米，當然無法取得證明文
    件履約，如果原告願意更換泰國供應商，改訂購茉莉香米，
    提供符合契約規定之白米，被告自無不許之理。原告之所以
    不願意更換泰國供應商（其實是不願意訂購茉莉香米，而非
    不願更換供應商），主要原因在於茉莉香米與一般香米之價
    格差距每公噸約80～100美元，倘原告另購買茉莉香米履約
    ，損失金額遠高於保證金（尚不包括遲延違約金）。因此實
    際上乃原告自己不願依約履行，卻推稱被告不准其更換供應
    商。又縱使不更換供應廠商，原告亦可向其原供應廠商採購
    茉莉香米，取得香米證明文件履約。原告捨此不為，卻宣稱
    被告不准更換供應廠商而企圖卸責，並不足採。
六、事實上，除本件採購案外，94年度另有GF4-000000-0採購3,
    000噸長粒糙米（得標廠商訴外人億東公司於94年11月24日
    得標，原告亦參與投標）及GF0-000000採購4,220噸長粒糙
    米（得標廠商訴外人宏崧源公司於94年12月28日得標，原告
    亦參與投標）。其中訴外人億東公司於95年1月19日至2月9
    日完成履約交貨（在本件原告於2月底交貨前），並於95年2
    月17日提出合格香米證明文件。另訴外人宏崧源公司分二批
    交貨，第一批於95年3月27日至29日；第二批於及4月7日至
    19日，並分別於95年4月3日及5月11日分別提出合格香米證
    明文件。其他廠商均無履約問題，足證招標文件之規定及設
    計並無不妥，原告無法提出合格稻米履約，乃可歸責於原告
    ，與招標文件規定及設計並無關係。
七、所謂定型化契約違反誠信原則，顯失公平而無效者，係指契
    約當事人一方，為與不特定多數人訂約，利用自己的優勢地
    位，預先擬定條款減輕自己責任或加重他方責任。為防止當
    事人假契約自由濫用其優勢地位，使他方負擔不合理的風險
    或承擔不公平責任，才由法院介入調整，以保護經濟弱勢者
    。故適用定型化契約顯失公平而無效者，係以契約當事人之
    一方於訂約當時處於無從選擇締約對象之或無拒絕締約餘地
    ，而簽訂顯然不利於自己之條件為要件（最高法院91年台上
    字第2220號判決參照）。政府機關所為之採購受政府採購法
    規範，不僅投標須知、契約文件事先公告，供廠商審閱，且
    政府採購法對採購程序主管機關對財務、工程、勞務採購亦
    參酌國際及國內慣例，訂有採購契約要項，供採購機關遵循
    。原告為專業米糧進口廠商，具有專業能力與經驗評估招標
    文件契約條款，如有疑義亦可請求招標機關釐清。原告選擇
    參與投標締約，並非處於無從選擇締約對象狀態，且系爭採
    購契約擬與參與投標之得標者締結，並非預定供不特定多數
    人締約之用，是政府採購契約實無法與假契約自由之名濫用
    優勢地位之定型化契約相提並論。又所謂定型化契約無效，
    係指特定約款有免除、加重當事人責任之情形，而其情形顯
    失公平者，該部分之約款無效。本件原告並未舉體指明系爭
    採購契約何一條款具有顯失公平之無效情事，其僅以「定型
    化契約」一詞空泛指摘，並不足採。
八、原告藉口其未進口稻米有利於國內農民，被告並無損害等語
    而欲卸責，亦非事實。姑不論因原告違約，導致中央信託局
    與被告耗費人力、物力處理造成之損害部分，向WTO會員國
    採購一定數量稻米為我國政府之入會承諾，且自92年度至95
    年度之採購，廠商多依約履行，僅原告違約造成年度短少採
    購2,000公噸，引起泰國貿易經濟辦事處商務中心致電被告
    關切。盛產稻米之WTO會員國關心的不是我國有無完成招標
    程序（這是我國自己的內部程序），而是有無採購進口之事
    實，因此並非如同原告所稱被告完成招標程序就已經履行我
    國對WTO之承諾，其違約對被告並無不利等語。另參酌最高
    法院93年台上字第909號裁判意旨，違約金之約定，為當事
    人契約自由、私法自治原則之體現，倘無不合理之情形，當
    事人均應同受該違約金約定之拘束，法院亦應予以尊重，始
　　符契約約定之本旨。本件履約保證金，因情形不同而具有不
  　同性質，包括最低損害賠償額之預定，在逾期之情形，即具
    有懲罰性違約金之性質。以泰國香米近年來上漲情形觀之，
    原告現在要採購相同品質的泰國香米，每公噸差別100美元
    以上，如依原告在參與調解時同意茉莉香米與一般香米每公
    噸價差約2,800元（約美金85元），亦即原告必須多付出5,6
    00,000元（2,800元乘以2,000公噸），才能採購符合契約約
    定之香米，且亦須給付數百萬元逾期罰款，足證被告沒收3,
    000,000元保證金，並未過高。就本案而言，原告違約不交
    付符合規定之稻米，如准原告扣減違約金之主張，將造成未
    來辦理國際稻米採購時，只要廠商認為國際稻米價格波動，
　　履約對自己不利時（如本件情形），不僅可選擇不履約且又
  　得主得扣減違約金過高，反而易滋生不必要的交易糾紛。
九、聲明：原告之訴駁回。
參、兩造不爭執之事項：
一、原告為被告委託中央信託局，辦理94年度第7批政府進口米
    （長粒白米3,000公噸）採購（中信局招標文件案號：GF0-0
    00000）之得標廠商。
二、原告於95年2月22日至24日交運第一批進口長粒白米（香米
    ）總計1,008公噸後，被告據95年3月21日公證公司出具檢驗
    報告，認定與投標樣本性狀不符及原告以偽造之香米證明文
    件履約為由，認為原告違反契約備註條款第5條（3）、第26
    條（1）之規定，而拒絕收貨。
三、泰國政府僅對茉莉香米（Hom Mali）核發「香米證明文件」
    ，因原告向泰國供應商採購者為一般香米（Pathumthani）
    ，故無法取得泰國政府所核發之香米證明文件。
四、原告就履約爭議依政府採購法第85條之1第1項規定，向行政
    院公共工程委員會申請調解。經行政院公共工程委員會作成
    調解建議，就第一批長粒白米兩造同意由被告減價收貨，並
    退回履約保證金總額4,633,800元中之第一批長粒白米相關
    部分（1,008/3000）即1,556,957元。其餘第二、三批未交
    貨部分之履約保證金3,076,843元，原告如仍有爭執，應依
    法向民事法院提起訴訟。
肆、得心證之理由：
一、原告主張被告應返還履約保證金3,076,843元，該履約保證
    金有違約金之性質，與損害顯不相當，應依民法第252條酌
    減至零等情，固據其提出招標、投標文件、被告95年7月10
    日函、代辦採購契約條款影本為證，被告則以上開辯詞資為
    抗辯。故本件爭執點在於原告進口之第一批長粒白米與樣品
    性狀是否相符？原告是否提出偽造之「香米證明文件」？系
    爭採購案招標文件訂定之品質規格未記載「茉莉香米」是否
    違反誠信原則？系爭採購契約是否因禁止更換供應商致原告
    無法提供第二批及第三批長粒白米？沒收之履約保證金是否
    應酌減？茲分別審究如下：
（一）依原告提出之中信局招標文件中有關樣品稻米之提送第(3)
      點記載「交貨進口米之外觀性狀應符合或優於本樣品」，
      可知原告所交之稻米之外觀至少須符合樣品米，而所謂外
      觀自包括形狀、顏色等。惟查原告提送之第一批稻米經公
      證公司出具檢驗報告認為與投標時之樣品在顏色上不符合
      等情，有被告提出之瑞商遠東公證股份有限公司台灣分公
      司檢驗報告附卷可稽（見卷 (一)第185頁），而參以上開
      招標文件中Ａ１７頁有關稻米之品質標準，除了米粒糠層
      剝離及米糠附著程度、粒型、充實度、軟硬度、均勻度、
      白堊質等程度外，亦注重米粒有無變色粒等，顯然米粒外
      觀顏色亦為品質是否相符之重要判斷依據，從而原告主張
      合約內之規格無顏色要求，此為被告額外增加之規定云云
      ，自不足採。
（二）查上開投標文件有關立約商請款應提示之合格證明文件中
      ｋ項記載有香米證明正本一份，副本三份：由出口國政府
      機構出具（見卷 (一)第26-1頁）。是以原告在投標時應
      早已知須備有出口國政府機構出具之香米證明。又查原告
      提出之no.20867、no.20868香米證明文件，業經出口國泰
      國之貿易經濟辦事處商務中心認定非該國授權簽發香米證
      明之單位泰國商業總會簽發之文件，有被告提出之泰國貿
      易經濟辦事處商務中心95年5月26日字第11710/459號函影
      本可證（見卷 (一)第189、190頁），雖該文中亦指稱所
      謂香米證明係茉莉香米證明，且上開投標文件亦僅要求香
      米證明，未明示為茉莉香米證明，然泰國政府既然僅簽發
      茉莉香米證明，則原告若果係取得泰國政府所授權簽發之
      香米證明，則當然必為茉莉香米證明，且原告亦不爭執其
      進口之稻米非茉莉香米之事實，則原告所提出之香米證明
      ，自亦得推論該香米證明文件為不實。雖原告主張其提出
      之香米證明文件，係請被告查證是否屬實，並非作為履約
      之用云云，惟若如此，則原告形同尚未提出香米證明，亦
      屬違約，亦無可歸責於被告之事由。
（三）又查依系爭招標文件備註條款第一條規定，系爭採購案之
      供應稻米之稻米生產國以ＷＴＯ會員及其他我國雙邊協定
      中同意適用我政府米進口配額之國家為限。是稻米供應國
      並未限定於某單一國家，換言之，得標廠商只要取得上開
      國家範圍之某國家簽發之香米證明文件即可，而本件原告
      因投標單自行載明稻米原產地國為泰國，有原告提出之二
      段開標投標廠商投標單影本附卷可參，是以係因原告選擇
      泰國作為稻米出口國致原告必須取得泰國政府所授權簽發
      之香米證明，原告自應自行了解泰國政府是否僅對茉莉香
      米核發香米證明文件，被告實不可能在系爭採購案招標文
      件預定記載香米證明文件必須是茉莉香米證明文件，蓋核
      簽香米證明之國家，應不只有泰國，故原告主張招標文件
      招標品質規格未明確記載僅茉莉香米有香米證明，設計上
      顯有疏失，違反誠信原則云云，即不足採。
（四）按依照當事人一方預定用於同類契約之條款而訂定之契約
      ，為左列各款之約定，按其情形顯失公平者，該部分約定
      無效：一、免除或減輕預定契約條款之當事人之責任者。
      二、加重他方當事人之責任者。三、使他方當事人拋棄權
      利或限制其行使權利者。四、其他於他方當事人有重大不
      利益者。民法第247條之1定有明文。故縱屬定型化契約，
      並非即屬無效，仍須有符合上開各款情形之一約定，且顯
      失公平者，始屬無效。查依原告提出之二段開標投標廠商
      投標單中固應記載國外供應商名稱（見卷 (一)第12頁）
      ，但審之原告所提出投標文件中並無不得更換供應廠商之
      約定，雖原告主張被告人員在行政院公共工程委員會為兩
      造召開履約爭議調解會議中稱不得更換國外供應商云云，
      惟經本院依原告聲請向行政院公共工程委員會調取上開協
      調會議文件審閱結果，並無被告與會人員陳稱不得更換供
      應廠商等語之紀錄，再查證人即參與上開協調會議之被告
      糧食儲運組業務組長曹紹徽於本院證稱：「（本院問：系
      爭採購案，原告是否有提出要更換供應廠商？）沒有提出
      ，（本院問：原告在公共工程委員會中，如果原告提出要
　　　求更換供應商，被告會如何處理，被告回答的部份，請詳
  　　述其過程？）公共工程委員會審議委員有問這個問題，經
　    過討論後，最後我提到在一般行政單位處理過程，我們會
      經過內部討論及簽核程序，才能作決定。因為我有跟委員
      說，個人不宜回答可以或不可以。」等語，可見原告並無
      向被告要求更換供應廠商之行為，且被告人員亦未於行政
      院公共工程委員會陳述拒絕更換供應廠商等情，是以原告
      主張因合約不允許廠商變更供應商，使原告無法籍由另指
      定供應商之方式，繼續履行第二、三批之合約標的，合約
      先天設計使履約過程毫無彈性，使原告陷於不公平情形云
      云，揆諸上開規定及說明，應屬無據，故原告無法履行第
      二、三批進口稻米之義務，應不可歸責於被告。
（五）再查依原告提出兩造契約附件之代辦採購契約條款第5.5.
      6條規定：「立約廠商有下列情形之一者，其所繳納之履
      約保證金及孳息得部分或全部不予發還：．．．４．因可
      歸責於立約商之事由，致部分終止或解除契約者，依該部
      分所占契約金額比例計算之保證金；全部終止或解除契約
      者，全部保證金」。查本件因原告進口之第一批稻米之外
      觀性狀不符樣品米，且提出之香米證明非出口國泰國政府
      授權簽發，被告以違反契約備註條款第5條（3）、第26條
      （1）之規定，而拒絕收貨，且無可歸責於被告之事由，
      已如前述，是以依上開約定，被告自得不發還扣除第一批
      進口稻米比例之履約保證金後之3,076,843元履約保證金
      。又按約定之違約金過高者，法院得減至相當之數額，民
　　　法第二百五十二條定有明文。至於是否相當，即須依一般
　　　客觀事實，　社會經濟狀況及當事人所受損害情形，以為
  　　斟酌之標準。且約定之違約金過高者，除出於債務人之自
    　由意思，已任意給付，可認為債務人自願依約履行，不容
      其請求返還外，法院仍得依前開規定，核減至相當之數額
      。最高法院79年度台上字第1915號判例意旨參酌。查依上
      開代辦採購契約條款第9.1.第2項及系爭招標簽約文件之
      備註條款第13點 (履約保證金)之（2）規定：「逾期違約
      金得自應付予立約商之價金中扣抵；其有不足者，得通知
      立約商於中信局通知日起三十日內繳納或自保證金扣抵」
      、「履約保證金將俟全部契約稻米經農糧署驗收完成且對
      立約商無索賠情形後，無息退還」可知，履約保證金除可
      作為扣抵違約金之用外，亦可供被告索賠之用，足見該履
      約保證金具有賠償性違約金之性質。經審酌本件因原告違
      約，勢必影響我國與ＷＴＯ會員國約定之進口額度，蓋實
      際上並未進口第二、三批稻米，會員國之稻米出口量未達
      約定數量，必定要求再行進口，當無如原告所稱已完成招
      標案即已完成進口配額要求，從而被告勢必另行採購，而
      證人曹紹徽亦證稱自九十五年後稻米國際價格上漲很厲害
      等語，則被告將因原告違約及另行採購花費之不少人力、
      物力、財力，惟原告亦因未事前調查泰國簽發香米證明之
      內容，導致第二、三批稻米無法進口，損失亦頗鉅大，是
      本院認被告沒收上開履約保證金額實屬過高，應酌減至二
      分之一比例即1,538,422元。
二、從而，原告主張依民法252條規定酌減違約金，請求返還履
    約保證金在1,538,421元（3,076,843－1,538,422＝1,538,4
    21）及起訴狀繕本送達被告翌日即96年1月16日起至清償日
    止，按年息百分之五計算之利息之範圍內，為有理由，應予
    准許，逾此部分，則無理由，應予駁回。
三、因本案事證已臻明確，兩造其餘主張陳述及所提之證據，經
    審酌後，認與本判決結果無影響，爰不一一論駁，附此敘明
    。
伍、結論：本件原告之訴為一部有理由，一部無理由，依民事訴
    訟法第79條，判決如主文。
中　　華　　民　　國　　96　　年　　8　　月　　24　　日
                  民事第二庭    法　官　黃雯惠
以上正本係照原本作成。
如對本判決上訴，須於判決送達後20日內向本院提出上訴狀。
中　　華　　民　　國　　96　　年　　8　　月　　24　　日
                       　　　　 書記官　林玗倩
